ACORDAO-COMPLETO-2347386

ACÓRDÃO 2340/2019 ATA 9/2019 - SEGUNDA CÂMARA

VISTOS, relatados e discutidos estes autos que tratam de atos de concessão de aposentadoria, submetidos, para fins de registro, à apreciação do Tribunal de Contas da União (TCU) , de acordo com o art. 71, inciso III, da Constituição Federal. Os atos foram cadastrados e disponibilizados ao TCU por intermédio do Sistema de Apreciação e Registro de Atos de Admissão e Concessões (Sisac) , na forma dos arts. 2º, caput e inciso II, e 4º, caput, da Instrução Normativa - TCU 55/2007.	
ACORDAM os Ministros do Tribunal de Contas da União, reunidos em Sessão da Segunda Câmara, diante das razões expostas pelo Relator, em:
9.1. considerar legais e determinar o registro dos atos de concessão de aposentadoria referentes a José Carlos da Costa Gama (XXX.820.820-XX) ; José Carlos da Costa Gama (XXX.820.820-XX) ; José Emílio Osório Alcalde (XXX.578.487-XX) ; Kenia Maciel Midugno (XXX.916.480-XX) ; Maria de Lourdes Migott (XXX.563.700-XX) ; Maria de Lourdes Migott (XXX.563.700-XX) ; Mario Nicolau Filho (XXX.432.527-XX) ; Marli Domingues Pozzebon (XXX.868.120-XX) ; Neuton Antonio Ferrari Brum (XXX.057.700-XX) , com fundamento nos arts. 71, inciso III, da Constituição Federal, 1º, inciso V, e 39, inciso II, da Lei 8.443/1992 e 260, § 1º, do Regimento Interno do Tribunal de Contas da União;
9.2. destacar o ato referente a Lúcia Carpink Leal (CPF n.º XXX.688.400-XX – ato de peça n.º 5) para processo apartado a fim de que seja realizada diligência ao Núcleo Estadual do Ministério da Saúde no Estado do Rio Grande do Sul, para que:
9.2.1. envie cópia do mapa de tempo de contribuição, bem como das certidões que embasaram a averbação de tempos laborados pela inativa;
9.2.2. encaminhe cópia da documentação que fundamentou a contagem ponderada dos tempos insalubres prestados pela ex-servidora, demonstrando, ainda, o cálculo da ponderação realizada sobre os períodos exercidos em condições especiais;
9.2.3. envie a cópia de certidão emitida pelo INSS que reconheceu o tempo insalubre ou de laudo pericial emitido pelo Ministério do Trabalho e Emprego – ou por profissional por ele cadastrado – que ateste as condições nas quais a atividade insalubre era exercida pela ex-servidora, nos termos do entendimento firmado pelos Acórdãos n.ºs 911/2014 e 914/2014, ambos do Plenário;
9.3. dar ciência da presente deliberação aos interessados;
9.4. arquivar os presentes autos.

Apreciação de atos de aposentadoria - Núcleo Estadual do Ministério da Saúde No Estado do Rio Grande do Sul.

Segunda Câmara

3. Interessados/Responsáveis:
3.1. Interessados: José Carlos da Costa Gama (XXX.820.820-XX); José Carlos da Costa Gama (XXX.820.820-XX); José Emílio Osório Alcalde (XXX.578.487-XX); Kenia Maciel Midugno (XXX.916.480-XX); Lucia Carpink Leal (XXX.668.400-XX); Maria de Lourdes Migott (XXX.563.700-XX); Maria de Lourdes Migott (XXX.563.700-XX); Mario Nicolau Filho (XXX.432.527-XX); Marli Domingues Pozzebon (XXX.868.120-XX); Neuton Antonio Ferrari Brum (XXX.057.700-XX).

13.1. Ministros presentes: Aroldo Cedraz (na Presidência) e Raimundo Carreiro (Relator).
13.2. Ministros-Substitutos convocados: André Luís de Carvalho e Weder de Oliveira.

RAIMUNDO CARREIRO

Transcrevo a seguir, nos termos do art. 1º, § 3º, inciso I, da Lei nº 8.443/92, a instrução lavrada no âmbito da Secretaria de Fiscalização de Pessoal (peça 12) , cujas conclusões contaram com a anuência do titular daquela unidade técnica (peça 13) .
INSTRUÇÃO DA SEFIP 
“1. 	Trata-se de atos de concessão de aposentadoria, submetidos, para fins de registro, à apreciação do Tribunal de Contas da União (TCU) , de acordo com o art. 71, inciso III, da Constituição Federal. Os atos foram cadastrados e disponibilizados ao TCU por intermédio do Sistema de Apreciação e Registro de Atos de Admissão e Concessões (Sisac) , na forma dos arts. 2º, caput e inciso II, e 4º, caput, da Instrução Normativa - TCU 55/2007. 
EXAME TÉCNICO  
Procedimentos aplicados
2. 	Os procedimentos para exame, apreciação e registro de atos de pessoal encontram-se estabelecidos na Instrução Normativa - TCU 55/2007 e na Resolução - TCU 206/2007. Em seus arts. 4º, § 2º, e 3º, § 3º, respectivamente, essas normas dispõem que os atos de pessoal disponibilizados por meio do Sisac devem ser submetidos a crítica automatizada do próprio sistema, com base em parâmetros predefinidos.
3. 	Relativamente aos atos de concessão de aposentadoria, as rotinas de crítica das informações cadastradas no Sisac foram elaboradas e validadas levando-se em conta as peculiaridades desses atos. Os itens de verificação do sistema compreendem prazos e fundamentos legais, assim como eventuais ocorrências de acumulação. Trata-se de verificações mais abrangentes, minuciosas e precisas do que aquelas que podem ser realizadas por mãos humanas, proporcionando um nível de segurança ainda maior.
4. 	Além da crítica automatizada, há verificação humana adicional no caso de haver alertas do sistema ou informações não formatadas, como esclarecimentos do gestor ou do controle interno. 
5. 	Tratando-se de atos registrados no Sistema Integrado de Administração de Recursos Humanos (Siape) , tais registros também são considerados pelas rotinas críticas. O Siape disponibiliza informações atualizadas sobre as parcelas que integram os proventos, diferentemente, portanto, do Sisac, que informa as parcelas no momento do registro do ato. Essa confrontação com o Siape fornece uma visão atual e verdadeira da situação, o que permite descaracterizar irregularidades e inconsistências, que, embora constantes do Sisac, já foram corrigidas.
6. 	Na ocorrência de períodos de tempo relativos à contagem ponderada decorrente do exercício de atividade insalubre, as rotinas incluem a verificação do atendimento dos requisitos estabelecidos no Acórdão 2008/2006-TCU-Plenário (Ministro-Relator Walton Alencar Rodrigues) . Constatado o não atendimento, tais períodos são automaticamente excluídos da contagem do tempo.
7. 	Também são excluídos da contagem outros períodos de tempo cujo cômputo a jurisprudência do TCU entende, a princípio, ser irregular. São exemplos os períodos de tempo rural, aluno aprendiz, estágio, residência médica e aqueles obtidos por justificação judicial. Trata-se de vedações para as quais a jurisprudência do TCU também prevê exceções, mas, nesses casos, a verificação do atendimento dos requisitos não pode ser automatizada, exigindo a apresentação de documentação comprobatória.  Portanto, na ocorrência de qualquer desses períodos, são eles excluídos da contagem.
8. 	Assim, os períodos de tempo impugnáveis pelo TCU são excluídos quando da verificação da implementação dos requisitos temporais para se inativar na forma originalmente deferida pelo gestor de pessoal. Em outras palavras, são contabilizados apenas os períodos de tempo sem possibilidade de impugnação com base na lei e na jurisprudência aplicáveis.
Exame das constatações
9. 	O conjunto das verificações a que os atos foram submetidos encontra-se discriminado em detalhes nas páginas que precedem esta instrução. Não foi constatado qualquer óbice a sua apreciação pela legalidade. 
10.	Cabe registrar que esse também foi o entendimento do controle interno, que examinou os atos no âmbito da competência definida nos arts. 11 e 12 da Instrução Normativa - TCU 55/2007. 
11. 	Assim, cabe proposta de que os atos sejam considerados legais e registrados.
CONCLUSÃO 
                    
12. 	A abrangência e a profundidade das verificações levadas a efeito fundamentam convicção de legalidade dos atos. Assim, cabe proposta no sentido de que sejam considerados legais, promovendo-se o seu registro. 
PROPOSTA DE ENCAMINHAMENTO
13. 	Ante o exposto, propõe-se considerar legais e determinar o registro dos atos de concessão de aposentadoria integrantes deste processo, com fundamento nos arts. 71, inciso III, da Constituição Federal, 1º, inciso V, e 39, inciso II, da Lei 8.443/1992 e 260, § 1º, do Regimento Interno do Tribunal de Contas da União.”
PARECER DO MINISTÉRIO PÚBLICO JUNTO AO TCU
2.	O Ministério Público junto ao TCU, representado pela Procuradora-Geral Cristina Machado da Costa e Silva, manifestou-se conforme o parecer à peça 14, transcrito a seguir integralmente.	
		“Esta representante do Ministério Público coloca-se de acordo com a proposta firmada pela Secretaria de Fiscalização de Pessoal – Sefip – às peças n.ºs 12 e 13, pela legalidade e registro dos atos de aposentadorias expedidos pelo Núcleo Estadual do Ministério da Saúde no Estado do Rio Grande do Sul, exceto em relação ao formulário de peça n.º 5.
2.	Quanto à aposentadoria de Lúcia Carpink Leal (CPF n.º XXX.688.400-XX) , opinamos por que o ato de peça n.º 5 seja destacado para processo apartado e que seja realizada diligência ao órgão de origem para que:
envie cópia do mapa de tempo de contribuição, bem como das certidões que embasaram a averbação de tempos laborados pela inativa;
encaminhe cópia da documentação que fundamentou a contagem ponderada dos tempos insalubres prestados pela ex-servidora, demonstrando, ainda, o cálculo da ponderação realizada sobre os períodos exercidos em condições especiais;
envie a cópia de certidão emitida pelo INSS que reconheceu o tempo insalubre ou de laudo pericial emitido pelo Ministério do Trabalho e Emprego – ou por profissional por ele cadastrado – que ateste as condições nas quais a atividade insalubre era exercida pela ex-servidora, nos termos do entendimento firmado pelos Acórdãos n.ºs 911/2014 e 914/2014, ambos do Plenário.”

não há

Procuradora-Geral Cristina Machado da Costa e Silva.

PESSOAL. ATOS DE APOSENTADORIA. DESTAQUE DE UM ATO PARA DILIGÊNCIA EM PROCESSO APARTADO. LEGALIDADE DOS DEMAIS. CIÊNCIA AOS INTERESSADOS.

APOSENTADORIA (APOS)

Secretaria de Fiscalização de Pessoal (SEFIP).

Inicialmente, registro que atuo nestes autos por força do sorteio realizado conforme o termo à peça 16, procedido em razão da declaração de impedimento do Ministro Augusto Nardes (peça 15) .
2.	Cuidam os autos de atos de concessão de aposentadoria de ex-servidores do Núcleo Estadual do Ministério da Saúde No Estado do Rio Grande do Sul. 
3.	Por meio das instruções às peças 12 e 13, a Secretaria de Fiscalização de Pessoal propôs considerar legais e determinar o registro dos atos em análise.
4.	Por seu turno, o Ministério Público junto ao TCU, representado pela Procuradora-Geral Cristina Machado da Costa e Silva, acolheu a proposta da unidade técnica, exceto em relação ao ato de Lúcia Carpink Leal (peça 5) , sobre o qual manifestou-se no sentido de que seja destacado para processo apartado e que seja realizada diligência ao órgão de origem.
5.	Sendo assim, com o fito de sanear os autos, acolho a proposta do Ministério Público junto ao TCU e voto por que seja adotada a minuta de acórdão que ora submeto à apreciação deste Colegiado.
TCU, Sala das Sessões Ministro Luciano Brandão Alves de Souza, em 2 de abril de 2019.
RAIMUNDO CARREIRO 
Relator